【裁判字號】    97,交易,4
【裁判日期】    970827
【裁判案由】    過失傷害
【裁判全文】
臺灣高雄地方法院刑事判決               97年度交易字第4號
公  訴  人  臺灣高雄地方法院檢察署檢察官
被      告  丙○○
選任辯護人  蕭永宏律師
上列被告因過失傷害案件，經檢察官提起公訴（96年度偵字第33
948 號），本院判決如下：
    主  文
丙○○犯過失傷害致人重傷罪，處有期徒刑拾月，減為有期徒刑
伍月，如易科罰金，以新臺幣壹仟元折算壹日。
    事  實
一、丙○○於民國96年2 月21日下午6 時15分許，騎乘車牌號碼
    J99-739 號重型機車，沿高雄縣旗山鎮○○○路西向東往美
    濃方向行駛，途經該路段206 號前，本應注意欲超越同一車
    道之前車時，須先按鳴喇叭2 單響，促使前車注意；並須待
    前車減速靠邊或以手勢或亮右方向燈表示允讓後，後車始得
    超越；超越時應顯示左方向燈並於前車左側保持半公尺以上
    之間隔超過，行至安全距離後，再顯示右方向燈駛入原行路
    線，然依當時天候晴、夜間有照明、路面乾燥無缺陷、無障
    礙物、視距良好等無不能注意之情事，適有同向之丁○○騎
    乘車牌號碼WIO-35 3號輕型機車，前搭載丁○○孫女甲○○
    行駛在其前方左側，詎丙○○仍以速限每小時50公里之速度
    ，未先按鳴喇叭，促使丁○○注意，即貿然自丁○○所騎乘
    之輕型機車右側超車，致丁○○因見丙○○機車自右側接近
    ，驚嚇中無法控制機車而人車倒地並持續向前滑行約3.3 公
    尺，丁○○因而受有頭部外傷併顱內出血，造成術後失語症
    、右側乏力等重傷害，丙○○騎乘之重型機車亦因而倒地並
    向前滑行約16.5公尺。丙○○於肇事後，留在現場，在未被
    有偵查犯罪職權之公務員發覺前，向前往處理車禍之高雄縣
    警察局旗山分局車禍處理小組警員蘇百川自首犯罪，坦承肇
    事而接受裁判。
二、案經丁○○之子乙○○訴由臺灣高雄地方法院檢察署檢察官
    偵查起訴。
    理  由
壹、程序部分
一、證人甲○○之96年4 月6 日道路交通事故談話紀錄（偵查卷
    第37頁）、同年9 月10日之檢察事務官詢問筆錄（偵查卷第
    57至58頁），被告丙○○既然不同意作為證據，依刑事訴訟
    法第159 條第1 項規定及第159 條之5 第1 項規定之反面解
    釋，原則上即不得作為認定被告犯罪之證據資料。檢察官又
    未證明上開證人先前於警詢及檢察事務官詢問時之陳述，有
    何「較可信之特別情況」，及該陳述是否係證明被告涉犯本
    件犯罪事實存否所必要之證據，而不符合刑事訴訟法第159
    條之2 例外得作為證據之要件規定，而無法回復其證據能力
    。
二、臺灣省高屏澎區車輛行車事故鑑定委員會96年5 月16日高屏
    澎區960301案鑑定意見書及臺灣省車輛行車事故覆議鑑定委
    員會96年7 月10日府覆議字第0966201950號覆議意見無證據
    能力。
    按現行刑事訴訟法關於「鑑定」之規定，除選任自然人充當
    鑑定人外，另設有囑託機關鑑定制度。依同法第198 條、第
    208 條之規定，不論鑑定人或鑑定機關、團體，固均應由法
    院、審判長、受命法官或檢察官視具體個案之需要而為選任
    、囑託，並依第206 條之規定，提出言詞或書面報告，始符
    合同法第159 條第1 項所定得作為證據之「法律有規定」之
    情形。否則所為之鑑定，仍屬傳聞證據（最高法院96年度台
    上字第2860號判決要旨參照）。從而，上開證據被告丙○○
    既然不同意作為證據，依刑事訴訟法第159 條第1 項規定及
    第159 條之5 第1 項規定之反面解釋，原則上即不得作為認
    定被告犯罪之證據資料。
三、其餘以下本件認定事實所引用之卷內所有卷證資料（包含人
    證與文書證據、物證等證據），並無證據證明係公務員違背
    法定程序所取得，而檢察官、被告於審判期日對法院提示之
    卷證表示同意有證據能力等語，且卷內之文書證據，亦無刑
    事訴訟法第159 條之4 之顯有不可信之情況與不得作為證據
    之情形。綜上，依刑事訴訟法第159 條至159 條之5 之規定
    ，本件認定事實所引用之本件卷證所有證據（包含人證與文
    書證據、物證等證據），均有證據能力，合先敘明。
貳、實體方面：
一、訊據被告丙○○固不否認於前揭時、地，騎乘上開機車，以
    時速50公里，自丁○○之機車右側超車，丁○○之機車因重
    心不穩而人車倒地，並滑行3.3 公尺，丁○○並受有頭部外
    傷併顱內出血，造成術後失語症、右側乏力等重傷致丁○○
    生前開傷害；被告之機車亦隨之倒地，滑行16.5公尺乙情，
    經核與卷附之高雄縣政府警察局旗山分局道路交通事故現場
    圖、道路交通事故調查報告表(一)、(二)各1 份、道路交通事故
    現場蒐證照片12幀及本院96年度禁字第116 號民事裁定、財
    團法人義大醫院診斷證明書各1 份相符（偵查卷第31至36頁
    、第26至27頁）。惟否認有何撞擊丁○○之機車之後側，且
    超車時與丁○○之機車亦保持50公分之距離，故丁○○之傷
    害與被告上開違規行為間，並無因果關係云云。
二、經查：
  (一)按汽車超車時，欲超越同一車道之前車時，須先按鳴喇叭2
    單響或變換燈光1 次，前行車減速靠邊或以手勢或亮右方向
    燈表示允讓後，後行車始得超越。超越時應顯示左方向燈並
    於前車左側保持半公尺以上之間隔超過，道路交通安全規則
    第101 條第1 項第3 、5 款定有明文。被告為持有普通重型
    機車駕照者，自不得諉為不知。依被告歷次於警、偵及本院
    之陳述，均未言及於超越丁○○之機車前有何按鳴喇叭或以
    燈光之變換促使丁○○注意之情，亦未於前車示意允讓，即
    違反道路交通安全規則自前車之右側超越；又證人即由丁○○載乘之甲○○於本院證述本件肇事過程，亦無陳述有何聽
    聞喇叭之聲響，僅陳稱有摩托車接近之聲音等語，足認被告
    於超車前並無促使丁○○注意之行為甚明。另證人甲○○亦
    證稱丁○○騎車時並無不穩之情形等語（本院卷第76頁反面
    ）；被告亦陳稱超車之前丁○○之機車並無明顯不穩之狀態
    等語（本院卷第79頁反面）；而證人甲○○於檢察官詰問「
    如何知道被告是從後面撞你們的？」時證稱「有摩托車的聲
    音。有摩托車接近的聲音。我祖母（即丁○○）是被撞倒的
    」等語（本院卷第76頁反面），足認丁○○係因被告違規自
    右側突然接近超車而受驚嚇，導致無法控制機車而人車倒地
    ，並受有上開之重傷害。而被告上開違規行為與丁○○之傷
    害結果間，具有相當因果關係甚明。
  (二)原起訴意旨雖認被告之機車係因未保持安全間隔致撞及丁○○之機車右後側等語。惟卷附中央警察大學鑑定書亦認被告
    機車未依規定由丁○○之機車右側往前超越，且未與丁○○
    之機車保持足夠之安全間隔，導致被告之機車左側車身或騎
    士身體於行向之車道邊線右側路面上，與丁○○之機車右側
    或騎士右側某部位擦撞，導致被告、丁○○及甲○○均受傷
    之事故，為肇事原因等語（本院卷第43頁）。上開鑑定報告
    既未能確認本件撞擊之位置，且由道路交通事故現場蒐證照
    片及高雄縣政府警察局旗山分局97年7 月17日高縣旗警交字
    第0970008552號函附之本件肇事機車照片，丁○○之機車右
    後側均無足以認定曾有遭追撞或擦撞之痕跡，從而被告之機
    車是否如原起訴意旨所認於本件肇事過程有撞及丁○○之機
    車右後側尚非無疑。又被告雖以超車時與丁○○之機車亦保
    持50公分之距離，故丁○○之傷害與被告上開違規行為間，
    並無因果關係置辯。惟被告既係自右側超越丁○○之機車，
    顯已違反事實欄所載之規定，縱使被告之機車確與丁○○之
    機車有保持50公分以上之距離，亦無解其違規之事實，況依
    前揭論述，丁○○係因被告突由右側超速駛近而受驚嚇，致
    無法控制機車而人車倒地，並受有上開之重傷害，自與被告
    之機車是否與丁○○之機車保持50公分以上之距離無涉，且
    丁○○之重傷害，既因被告上開行為而起，兩者間顯有因果
    關係至明。
  (三)綜上所述，本案事證明確，被告犯行堪以認定，應依法論科
    。
三、查丁○○因本件車禍受有頭部外傷併顱內出血，造成術後失
    語症、右側乏力之傷害，已達無法處理自已事務，自符合刑
    法第10條第4 項第6 款身體重大不治之重傷害。核被告所為
    ，係犯刑法第284 條第1 項後段之過失致重傷害罪。又被告
    於具有偵查職務之警員到場未發現犯罪嫌疑人之際，即行自
    首，應依刑法第62條前段之規定得減輕其刑。
四、爰審酌被告因本件違規自丁○○右側超車所造成重傷害之過
    失程度重大，而丁○○所受之傷勢亦甚為嚴重，無法正常生
    活，造成家屬莫大之傷痛及負擔，雖被告於犯罪後並未坦承
    犯行，惟亦於本院表示「承認自右側超車造成的過失，可能
    有嚇到被害人。」等語，犯後態度難謂不佳，又迄今未與被
    害人及其家屬等達成和解，及其生活狀況、品行、智識程度
    ，並考量被告無犯罪前科紀錄，有臺灣高等法院被告前案紀
    錄表1 紙在卷可參（本院卷第5 頁），素行良好等一切情狀
    ，量處如主文所示之刑。又被告上開犯罪時間在96年4 月24
    日以前，所犯為刑法第284 條第1 項後段之過失致重傷罪，
    合於減刑條件，爰依中華民國96年罪犯減刑條例第2 條第1
    項第3 款、第7 條規定，減為如主文所示之刑。又「犯最重
    本刑為五年以下有期徒刑以下之刑之罪，依本條例規定減為
    六月以下有期徒刑、拘役者，應於為減刑裁判時，併諭知易
    科罰金折算之標準。」同條例第9 條定有明文。本院考量本
    件犯罪情節之輕重及被告係大學肄業、現為學生，家庭經濟
    狀況為小康等情況（見警詢筆錄基本資料欄），諭知如主文
    所示易科罰金之折算標準。
據上論斷，應依刑事訴訟法第299 條第1 項前段，刑法第284 條
第1 項、第41條第1 項前段、第62條前段，刑法施行法第1 之1
條，中華民國96年罪犯減刑條例第2 條第1 項第3 款、第7 條、
第9 條，判決如主文。
本案經檢察官呂乾坤到庭執行職務。
中    華    民    國    97    年    8     月    27    日
                  交通法庭  法  官  施介元
以上正本證明與原本無異。
如不服本判決應於收受本判決後10日內向本院提出上訴書狀，並
應敘述具體理由，如未敘述上訴理由者，應於上訴期間屆滿後20
日內補提理由書狀於本院（均須按他造當事人之人數附繕本）「
切勿逕送上級法院」。
中    華    民    國    97    年    8     月    27    日
                            書記官  葉玉芬
附錄本判決論罪科刑法條
刑法第284條第1項
因過失傷害人者，處6 月以下有期徒刑、拘役或5 百元以下罰金
，致重傷者，處1 年以下有期徒刑、拘役或5 百元以下罰金。


司法院資訊處製作；財團法人民間司法改革基金會備份。
